ACORDAO-COMPLETO-2554583

ACÓRDÃO 6983/2022 ATA 35/2022 - PRIMEIRA CÂMARA

VISTOS, relatados e discutidos estes autos que tratam, nesta fase processual, de recurso de reconsideração em face do Acórdão 10228/2021-TCU-Primeira Câmara.
ACORDAM os Ministros do Tribunal de Contas da União, reunidos em sessão da 1ª Câmara, ante as razões expostas pelo relator e com fundamento nos arts. 32 e 33 da Lei 8.443/1992, em:
9.1. conhecer do recurso de reconsideração apresentado por José Trigueiro da Silva e negar-lhe provimento; 
9.2. dar ciência desta deliberação ao recorrente e à Procuradoria da República no Estado de Pernambuco, com a informação de que o inteiro teor desta deliberação, bem como do relatório e do voto que a fundamentam, está disponível para consulta no endereço www.tcu.gov.br/acordaos.

Recurso de reconsideração interposto por José Trigueiro da Silva, à época dos fatos Prefeito do Município de Camutanga/PE, contra o Acórdão 10.228/2021-1ª Câmara.

Primeira Câmara

Município de Camutanga/PE

3. Recorrente: José Trigueiro da Silva (XXX.303.404-XX)

13.1. Ministros presentes: Walton Alencar Rodrigues (Presidente), Benjamin Zymler e Jorge Oliveira (Relator).
13.2. Ministro-Substituto convocado: Weder de Oliveira.
13.3. Ministro-Substituto presente: Augusto Sherman Cavalcanti.

JORGE OLIVEIRA

Ministro Benjamin Zymler

Adoto como relatório a instrução produzida no âmbito da Secretaria de Recursos - Serur (peça 95) , que recebeu a concordância das instâncias superiores da unidade (peças 96 e 97) e a anuência do Ministério Público de Contas (peça 98) :
"INTRODUÇÃO
Trata-se de recurso de reconsideração (peça 78) interposto por José Trigueiro da Silva, à época dos fatos Prefeito do Município de Camutanga/PE, contra o Acórdão 10228/2021-TCU-Primeira Câmara (Peça 60) .
1.1. Reproduz-se integralmente o teor do dispositivo da decisão:
ACORDAM os Ministros do Tribunal de Contas da União, reunidos em sessão da 1a Câmara, ante as razões expostas pelo Relator, em:
9.1. excluir a responsabilidade do Município de Camutanga/PE, dado não haver evidências de que o ente subnacional tenha se beneficiado ilicitamente dos recursos do Pnate/2010;
9.2. julgar irregulares as contas do sr. José Trigueiro da Silva, prefeito municipal de Camutanga/PE na gestão 2009-2012, com fundamento nos arts. 1°, inciso I, 16, inciso III, alíneas 'b' e 'c', e § 2°, da Lei 8.443/1992 c/c os arts. 19 e 23, inciso III, da mesma lei, e condená-lo ao pagamento das quantias a seguir especificadas, com a fixação do prazo de quinze dias, a contar da notificação, para comprovar, perante o Tribunal (art. 214, inciso III, alínea 'a', do Regimento Interno) , o recolhimento da dívida aos cofres do Fundo Nacional de Desenvolvimento da Educação (FNDE) , atualizada monetariamente e acrescida dos juros de mora, calculados a partir das datas discriminadas
	Data
	Valor Original (R$) 

	1°/1/2010 (saldo anterior) 
	9.262,64

	26/3/2010
	26.484,00

	5/5/2010
	13.242,00

	4/6/2010
	13.242,00

	12/7/2010
	13.242,00

	3/8/2010
	13.242,00

	13/9/2010
	13.242,00

	13/10/2010
	8.958,00

	8/11/2010
	17.526,00

	15/12/2010
	12.902,33

9.3. aplicar ao sr. José Trigueiro da Silva, prefeito municipal de Camutanga/PE na gestão 2009-2012, a multa prevista no art. 57 da Lei 8.443/1992, no valor de R$ 30.000,00 (trinta mil reais) , com a fixação do prazo de quinze dias, a contar da notificação, para comprovar, perante o Tribunal (art. 214, inciso III, alínea 'a', do Regimento Interno) , o recolhimento da dívida aos cofres do Tesouro Nacional, atualizada monetariamente desde a data deste acórdão até a do efetivo recolhimento, se for paga após o vencimento, na forma da legislação em vigor;
9.4. autorizar, desde logo, a cobrança judicial das dívidas, nos termos do art. 28, inciso II, da Lei 8.443/1992, caso não atendidas as notificações;
9.5. autorizar, também desde logo, se requerido, com fundamento no art. 26 da Lei 8.443/1992, o parcelamento das dívidas em até 36 parcelas, incidindo sobre cada parcela, corrigida monetariamente, os correspondentes acréscimos legais, fixando-lhe o prazo de quinze dias, a contar do recebimento das notificações, para comprovar perante o Tribunal o recolhimento da primeira parcela, e de trinta dias, a contar da parcela anterior, para comprovar os recolhimentos das demais parcelas, devendo incidir sobre cada valor mensal, atualizado monetariamente, os juros de mora devidos, no caso do débito, na forma prevista na legislação em vigor, alertando o responsável de que a falta de comprovação do recolhimento de qualquer parcela implicará o vencimento antecipado do saldo devedor, nos termos do art. 26, parágrafo único, da Lei 8.443/1992, c/c o art. 217, § 2°, do Regimento Interno deste Tribunal; e
9.6. dar ciência desta deliberação à Procuradoria-Geral da República em Pernambuco, nos termos do art. 16, § 3°, da Lei 8.443/1992, para adoção das medidas cabíveis; e ao FNDE e aos responsáveis, para ciência.
HISTÓRICO
O Fundo Nacional de Desenvolvimento da Educação (FNDE) instaurou esta tomada de contas especial em razão de irregularidades na aplicação dos recursos do Programa Nacional de Alimentação Escolar (Pnae) e do Programa Nacional de Apoio ao Transporte do Escolar (Pnate) repassados ao município de Camutanga/PE no exercício de 2010. O primeiro visa promover ações de educação alimentar e oferecer refeições que cubram a necessidade nutricional dos estudantes, a fim de proporcionar aos jovens um adequado desenvolvimento biopsicossocial e melhor aprendizagem escolar, instigando a adoção de formas de alimentação saudáveis. O segundo, custear o transporte escolar aos alunos do ensino básico residentes em área rural para garantir seu acesso à educação. A União repassou ao município de Camutanga/PE naquele exercício R$ 132.420,00 para ao Pnae e R$ 38.417,98 para o Pnate.
Relativamente ao Pnae, o Fundo detectou na prestação de contas apresentada pelo ex-prefeito José Trigueiro da Silva (gestão 2009/2012) a ausência de parecer da Comissão de Alimentação Escolar (CAE) . Em vez do parecer, apresentouse um documento assinado por pessoa que não integrava o mencionado conselho. 
Ouvido o responsável, o Tribunal incorporou a suas razões de decidir, como registrado no item 31 na fundamentação da decisão (peça 61) , os seguintes entendimentos exarados em pareceres elaborados na instrução do processo:
a)  o parecer faltante é documento imprescindível porque, nos termos da Resolução CD/FNDE 38, de 16/7/2009, esse órgão colegiado deliberativo deve pronunciarse sobre o relatório de gestão elaborado pelo chefe municipal, sem prejuízo das seguintes atribuições: (i) verificar a observância dos princípios e das diretrizes da alimentação escolar (respeito às tradições locais, fornecimento de gêneros saudáveis, dentre outros) ; (ii) fiscalizar o emprego dos recursos repassados pelo Governo Federal; e (iii) zelar pela qualidade da comida;
b)  nos termos do art. 33 da Resolução CD/FNDE 38, de 16/7/2009, a prestação de contas consiste na comprovação da execução da totalidade dos recursos recebidos em cada exercício, acrescida dos saldos reprogramados de exercícios anteriores e dos rendimentos de aplicação financeira auferidos. Afinal, diferentemente dos convênios e dos contratos de repasse, em que o apoio do Governo Federal acontece por um período determinado (construção de uma creche, realização de um evento, dentre outros) , o Pnae diz respeito a um programa de duração continuada, no qual o saldo financeiro eventualmente existente ao final de um exercício é transferido para o subsequente. A cada ano, os recursos desse programa são creditados na mesma conta corrente específica. Portanto, a quantia impugnada corresponde ao montante de R$ 141.342,97, que difere do total repassado no ano de 2010 (R$ 132.420,00) , pois havia um saldo de 2009 que só veio a ser utilizado no exercício cujas contas se analisam aqui;
c)  em fiscalização da empreendida pela ControladoriaGeral da União (CGU) se concluiu pelo estado de completa desorganização nesse importante programa ante os seguintes elementos de convencimento: (i)  falta de merenda escolar em diversos dias letivos de 2010; (ii)  presença de cardápio e de nutricionista apenas em metade das escolas visitadas pelos analistas; (iii)  falta de controle de estoque e de distribuição dos gêneros alimentícios; e (iv)  apreensão de merenda escolar com prazo de validade vencido.
A Corte também assinalou na mencionada fundamentação os seguintes entendimentos:
a) conquanto tenham sido acostados aos autos os relatórios de execução física e financeira (peça 2, p. 130/131) do programa, o responsável não apresentou o parecer conclusivo da comissão de alimentação escolar, o que faz a impugnação dos recursos legítima e consoante com a jurisprudência pacificada da Corte. O prazo para a apresentação do parecer expirou em 15/4/2011;
b) a falta do parecer não se constitui em mera falha formal porque por meio dele se visa estimular o controle social desse importante programa governamental, em que representantes do poder público e da sociedade fiscalizam o emprego dos recursos repassados e a qualidade da alimentação disponibilizada aos estudantes. Portanto, que o não encaminhamento desse documento implica a conclusão de que não houve a correta utilização do dinheiro; 
c)  tal conclusão é corroborada pelo fato de que em fiscalização empreendida no âmbito da CGU se anotou, mediante entrevistas concedidas por cidadãos do Município, que a comida não era disponibilizada em todos os dias letivos, que faltava nutricionista em parte das escolas e que alguns insumos estavam vencidos.
Relativamente ao Pnate, a Corte reputou que não houve desvio de finalidade mediante a utilização dos recursos para pagamento de despesas estranhas ao transporte escolar porque mediante o exame dos extratos bancários constantes da prestação de contas (peça 3, p. 42/44) se pode estabelecer uma correlação mínima entre a movimentação bancária e os pagamentos efetuados às duas contratadas (empresário individual Ricardo Márcio E. Pires e Paulista Serviços Ltda.) , em que pese as cártulas não constem dos autos.
Daí a decisão reproduzida no subitem 1.1 desta instrução.
Irresignado, o interessado vem interpor o recurso ora examinado.
ADMISSIBILIDADE 
Perfilha-se o exame de admissibilidade juntado à peça 79, em que se propõe conhecer do recurso e suspender os subitens 9.2, 9.3 e 9.4 da decisão combatida, acolhido pelo relator do recurso, Ministro Jorge Oliveira (peça 82) .
MÉRITO              
Delimitação
1.2. Quanto ao mérito do recurso, no essencial é de perquirir se:
a)  persiste a não comprovação do bom e regular emprego dos recursos objeto das contas relativos ao Pnae ante a falta nos autos do parecer do Comissão de Alimentação Escolar (CAE) , documento imprescindível à comprovação da boa e regular aplicação desses recursos porque, nos termos da Resolução CD/FNDE 38, de 16/7/2009, esse órgão colegiado deliberativo deve pronunciarse sobre o relatório de gestão elaborado pelo chefe municipal (nesta instrução, item 11) ;
b)  a decisão objurgada carece de fundamentação fática em conduta de má-fé ou dolosa (ibid., item 12) .
Da não comprovação do bom e regular emprego dos recursos pecuniários objeto das contas relativos ao Pnae
1.3. À peça 78, p. 23, o recorrente afirma que 'o conjunto de provas apresentadas nos autos' não seria suficiente para fundar quer a sua condenação a ressarcir o erário quer a sua punição mediante aplicação de multas. 
1.4. Os 'recursos repassados em sua totalidade' teriam sido aplicados em sua finalidade, 'tamanha é a prova das prestações de contas, já reconhecida pelo ente público que é responsável pela gestão dos recursos'.
1.5. Teria havido 'precariedade na emissão da prestação de contas com erro formal de assinaturas dos responsáveis pelos conselhos'.
1.6. Em nenhum momento teria 'o responsável pelos PNAE E PNATE, que identificou a falha, quando recebeu a prestação de contas' informado o recorrente do mencionado erro, por meio de ofício, com vistas à 'regulariza[ção] [d]o vício formal de assinaturas'.
1.7. Não poderia servir de fundamentação para a condenação do recorrente'[u]ma simples assinatura nas prestações de contas, que não foi corrigida a tempo por falhas de ambos os lados'.
1.8. Diante disso, seria descabido falar em causação de prejuízo ao Erário.
	Análise
1.9. A alegação não merece prosperar.
1.10. O recorrente parte de falsa premissa de que o Tribunal haveria que fundar a decisão combatida em 'conjunto de provas apresentados nos autos'.
1.11. O Supremo Tribunal Federal, desde antes da entrada em vigor da atual Constituição da República, entende que, em Direito Financeiro, cabe ao administrador público provar que não cometeu irregularidades a eles eventualmente imputadas:
Em Direito Financeiro, cabe ao ordenador de despesas provar que não é responsável pelas infrações, que lhe são imputadas, das leis e regulamentos na aplicação do dinheiro público.' (MS 20.335/DF, Relator Min. MOREIRA ALVES, DJU 25/2/1983) 
1.12. Desse entendimento derivam os adiante expostos.
1.13. Verdade é que no processo administrativo, gênero em que se classifica o processo de Controle Externo de que cuida a Lei 8.443, de 1992, impera o princípio da verdade material (ou real) . Segundo esse princípio, que se opõe à verdade formal, a Administração deve buscar aquilo que realmente é verdade, não se restringindo unicamente ao que restou demonstrado no procedimento.
1.14. Daí que tal não se submete às mesmas formalidades do processo judicial. O princípio da verdade material, que se relaciona com outros como a oficialidade e o formalismo moderado, preconiza a economia de normas processuais e um rigor atenuado na sua observância, em prol do interesse público presente na busca pela verdade real.
1.15. Discorrendo sobre o tema, Hely Lopes Meirelles (Direito Administrativo Brasileiro, São Paulo, RT, 16ª edição, 1991, Pág. 581) leciona que:
O princípio da verdade material, também denominado de liberdade na prova, autoriza a Administração a valer-se de qualquer prova que a autoridade processante ou julgadora tenha conhecimento, desde que a faça trasladar para o processo. É a busca da verdade material em contraste com a verdade formal. Enquanto nos processos judiciais o Juiz deve-se cingir às provas indicadas no devido tempo pelas partes, no processo administrativo a autoridade processante ou julgadora pode, até final julgamento, conhecer de novas provas, ainda que produzidas em outro processo ou decorrentes de fatos supervenientes que comprovem as alegações em tela. (...) 
1.16. Esse é o entendimento desta Corte de Contas, conforme o registrado nos Acórdão 84/2006-TCU-Primeira Câmara, relator o ministro Augusto Nardes, e 38/2007 TCU2ª Câmara, relator o ministro Ubiratan Aguiar.
1.17. Tratase, todavia, de prevalência do princípio como regra, e não de obrigatoriedade de sua aplicação sem a admissão de exceções. Quer dizer, a regra, como se verá a seguir, não é absoluta. 
1.18. Na hipótese de falta de elementos de comprovação da aplicação regular de recursos públicos pecuniários federais, situação excepcional em que prevalece a verdade formal consistente na presunção relativa de que houve má ou irregular aplicação de tais recursos. 
1.19. Quer dizer, ao contrário do que se dá no processo civil, o supremo interesse público preside a persecução de controle administrativo e, afasta, de plano, a limitação desta aos limites de uma insuficiente verdade formal. 
1.20. Portanto, a prevalência do princípio da verdade material no processo de controle administrativo não veda a exigência de apresentação por quem gerencie dinheiros públicos de elementos bastantes de convencimento de que há nexo entre os aludidos recursos pecuniários e os objetos alegadamente concretizados. Noutras palavras, o dito princípio da verdade real não obstaculiza o julgamento de mérito embasado na verdade formal, o que se dá, como se verá, na hipótese de presunção constitucional juris tantum tanto de emprego mau e irregular de dinheiros públicos como da culpabilidade de quem os gerenciou ante a não produção por este de prova em sentido contrário.
1.21. Na hipótese de falta de elementos de comprovação da aplicação regular de recursos públicos pecuniários federais, situação excepcional em que prevalece a verdade formal consistente na presunção relativa de que houve má ou irregular aplicação de tais recursos.  Tratase de presunção legal e constitucional, visto que, por força do estatuído no art. 70 da Constituição da República, no art. 93 do Decreto-Lei 200, de 25/2/1967, e no art. 66 do Decreto 93.872, de 23/12/1986, recai sobre o gestor dos recursos o ônus de comprovar a boa e regular aplicação destes mediante prestação de contas.
1.22. Pois estabelecem os arts. 70 e 71, inciso II, da Carta Política:
Art. 70. A fiscalização contábil, financeira, orçamentária, operacional e patrimonial da União e das entidades da administração direta e indireta, quanto à legalidade, legitimidade, economicidade, aplicação das subvenções e renúncia de receitas, será exercida pelo Congresso Nacional, mediante controle externo, e pelo sistema de controle interno de cada Poder.
Art. 71. O controle externo, a cargo do Congresso Nacional, será exercido com o auxílio do Tribunal de Contas da União, ao qual compete:
[...]
II - julgar as contas dos administradores e demais responsáveis por dinheiros, bens e valores públicos da administração direta e indireta, incluídas as fundações e sociedades instituídas e mantidas pelo Poder Público federal, e as contas daqueles que derem causa a perda, extravio ou outra irregularidade de que resulte prejuízo ao erário público; 
[...]
VI - fiscalizar a aplicação de quaisquer recursos repassados pela União mediante convênio, acordo, ajuste ou outros instrumentos congêneres, a Estado, ao Distrito Federal ou a Município;
[...]
VIII - aplicar aos responsáveis, em caso de ilegalidade de despesa ou irregularidade de contas, as sanções previstas em lei, que estabelecerá, entre outras cominações, multa proporcional ao dano causado ao erário; (grifou-se) 
1.23. A prática de conduta contrária a norma 'financeira, orçamentária, operacional e patrimonial' (v. art. 70 da Constituição da República) na execução de objeto de convênio se subsome tanto à hipótese de aplicação de sanção estabelecida na lei prevista no supratranscrito art. 71, inciso VIII, da Constituição da República, como à prevista no infratranscrito art. 58, inciso II, da Lei 8.443, de 1992:
Art. 58. O Tribunal poderá aplicar multa de Cr$ 42.000.000,00 (quarenta e dois milhões de cruzeiros) , ou valor equivalente em outra moeda que venha a ser adotada como moeda nacional, aos responsáveis por:
 (...) 
II - ato praticado com grave infração à norma legal ou regulamentar de natureza contábil, financeira, orçamentária, operacional e patrimonial  (...) (grifou-se) 
1.24. Diante do exposto, o julgamento do Tribunal no sentido da irregularidade em processo de controle administrativo, a condenação a ressarcir o erário de quem a este tenha causado prejuízo e aplicação de sanção punitiva ao causador do prejuízo não se condiciona, como quer o recorrente, a comprovação cabal de que houve o prejuízo e a conduta mencionados. Noutras palavras, julgamento nesse sentido também é cabível se a situação fática se subsumir à hipótese de não comprovação da boa e regular aplicação de recursos pecuniários repassados pela União.
1.25. Demonstrada a falsidade da premissa de que parte o recorrente, passa-se ao exame do caso concreto. 
1.26. Como memoriado, o Tribunal reputou imprescindível a apresentação de parecer da Comissão de Alimentação Escolar (CAE) . Perfilhase tal entendimento na medida em que se anuiu, por seu turno, à análise empreendida na instrução do processo condensada na alínea 'a' do item 4 desta instrução.
1.27. Com efeito, o parecer mencionado se constitui em meio fundamental de comprovação da aplicação dos recursos pecuniários objeto das contas relativos ao Pnae em sua finalidade. Conseguintemente, a falta do parecer nos documentos integrantes da prestação de contas implica a não comprovação do bom e regular emprego dos recursos objeto do processo.
1.28. O recorrente assere que houve 'erro formal de assinaturas dos responsáveis pelo conselho'. 
1.29. Como visto na instrução do processo, Jeane Andrade de Queiroz subscreveu o pretenso parecer do CAE, juntado à peça 3, p. 19, como presidente daquele conselho e, como assinalado no item 49 da instrução acostada à peça 56, 'conforme informações nos cadastros dos sistemas, a Sra. Ligia Rinelli Gomes da Silva ocupava o cargo de presidente e a Sra. Nausidir Eurides da Silva ocupava o cargo de vice-presidente (peça 5, p. 52) '.
1.30. Não se trata, conseguintemente, de mero 'erro formal', mas antes de nulidade do documento por subscrito por pessoa diversa da juridicamente competente a fazê-lo, a saber, no caso concreto: a que ocupava à época o cargo de presidente do conselho.  Noutras palavras, o ato administrativo consistente na aprovação registrada no documento carece de um dos seus pressupostos de validade, a saber a competência de quem o praticou. 
1.31. A aludida nulidade impede a comprovação do bom e regular emprego dos recursos pecuniários objeto do procedimento de controle administrativo.
1.32. Nesse sentido os seguintes jugados do Tribunal:
a)  o Acórdão 2634/2018-TCU-Segunda Câmara, relatado pelo Ministro Marcos Bemquerer: 'A nulidade do parecer do Conselho de Alimentação Escolar (CAE) impossibilita a comprovação do bom e regular emprego dos valores recebidos à conta do Programa Nacional de Alimentação Escolar (Pnae) .';
b)  o Acórdão 10089/2018-TCU-Primeira Câmara, relatado pelo Ministro Vital do Rêgo:
 A apresentação para o TCU, em tomada de contas especial, de parecer do Conselho Municipal de Assistência Social acerca da regularidade das contas relativas a recursos repassados pelo Fundo Nacional de Assistência Social - FNAS, desprovida de documentação adicional a demonstrar o nexo de causalidade entre os recursos da União transferidos e as despesas realizadas, por si só, não garante a demonstração da regular aplicação dos recursos.
1.33. O recorrente não anexou a seu instrumento de recurso o referido parecer subscrito por presidente do conselho, de modo que persiste a falta nos autos desse documento imprescindível da comprovação da boa e regular aplicação dos recursos pecuniários objeto das contas relativos ao Pnae. 
Da não exigibilidade da fundamentação de decisão em conduta de máfé ou dolosa
1.34. À peça 78, p. 3, o recorrente assevera que 'a Lei 8.429/92, é bastante clara em excluir de responsabilidades o agente público que em casos como este, não tenha agido com má-fé, ou de forma ilícita' e que, 'sem esses pré-requisitos, não se pode falar em ato de improbidade administrativa ou de lesão ao Erário Público'.
1.35. Sustenta que não teria praticado ato doloso e, assim, teria havido erro de julgamento merecedor de reforma da decisão em seu favor. 
	Análise
1.36. O recorrente não tem razão.
1.37. Restou assentado no Acórdão 1830/2006-TCU-Plenário, relator o Ministro Benjamin Zymler, que é defeso à Corte invocar responsabilidade objetiva do agente público pela prática de atos administrativos. Ali se entendeu que 
a competência do TCU, na inexecução contratual de que decorra dano ao erário federal, é fixada pela existência de conduta dolosa ou culposa de agente público, sem o que a lesão suportada pelos cofres públicos deverá ser sanada por meio da competente ação judicial, fora do âmbito de atuação do TCU. [grifouse]
1.38. Quanto às consequências de natureza punitiva, vale reproduzir o seguinte trecho da fundamentação do Acórdão 2006/2006-TCU-Plenário, relator o relator o Ministro Benjamin Zymler: 
Não se cogita, atualmente, da possibilidade de apenação por esta Corte, sem que se vislumbre a existência de culpa do responsável. A responsabilidade dos agentes que gerem recursos públicos apurada pelo TCU é subjetiva. 
Quantos aos gestores públicos, devem estar presentes os seguintes elementos, para que se possa apená-los: 
a) ação comissiva ou omissiva e antijurídica;
b) existência de dano ou infração a norma legal, regulamentar ou contratual (irregularidade) ; 
c) nexo de causalidade entre a ação e a ilicitude verificada; e 
d) dolo ou culpa (negligência, imprudência ou imperícia) do agente. [grifou-se]
1.39. Daí que é mandatória a demonstração dos seguintes requisitos para a imputação quer de débito quer de penalidade a agente público, entre os quais não se inclui a verificação de conduta de má-fé: ato ilícito (comissivo ou omissivo) ; dano efetivo (ato concreto) ; culpa lato sensu (negligência, imperícia, imprudência ou dolo) ; nexo de causalidade entre a ocorrência e conduta do agente; capacidade de o agente, com base no parâmetro de um homem médio, identificar a ilicitude do fato.
1.40. Corolário, a decisão combatida não carece de fundamentação em conduta de máfé ou dolosa, como sustenta o recorrente.
1.41. Importa dizer que o julgamento impugnado encontra esteio na Constituição da República e na Lei 8.443, de 16/7/1992, regedora do processo de Controle Externo.  Daí o descabimento de arguição no sentido de que não se praticou ato de improbidade administrativa conforme sua descrição na Lei 8.429, de 2/6/1992. Trata-se de matéria da competência do Poder Judiciário suscetível de exame mediante as ações civis e penais cabíveis. Não é por outro motivo, aliás, que dispõe o art. 16, § 3o, da Lei 8.443, de 1992.
§ 3° Verificada a ocorrência prevista no parágrafo anterior deste artigo [dano ao Erário decorrente de ato de gestão ilegítimo ao antieconômico ou desfalque ou desvio de dinheiros, bens ou valores públicos] o Tribunal providenciará a imediata remessa de cópia da documentação pertinente ao Ministério Público da União, para ajuizamento das ações civis e penais cabíveis.
EXAME INCIDENTAL DA EVENTUAL PERDA DE PODER PROCESSUAL 
Da não ocorrência de prescrições das pretensões do Estadopersecutor ao ressarcimento do erário e da punição pecuniária e da não ocorrência de preclusão temporal para o Estado-juiz de contas e de fiscalização de atos e contratos
1.42. O Tribunal acolheu o entendimento acerca do instituto da prescrição no processo de controle administrativo de sua competência exarado nos itens 14 a 25 da fundamentação da decisão atacada. 
1.43. Em cumprimento à obrigação de manter atitude de independência estatuída no art. 86 da Lei 8.443/2992, perfilhase entendimento acerca da aplicação do instituto da prescrição no processo de controle administrativo formulado no âmbito da Serur a seguir exposto, distinto do firmado no Acórdão 1441/2016-TCU-Plenário, relatado pelo Ministro Benjamin Zymler.
1.44. O Tribunal possui atribuição constitucional para realizar de forma autônoma e independente a apreciação da regularidade das contas dos gestores de bens e direitos da União. Em alguns casos específicos é que tal não se dá. Admite-se, por exemplo, que sentença proferida em processo penal mediante a qual se conclua pela não ocorrência material do fato ou pela negativa de sua autoria impeça a propositura ou a continuidade de ação nos âmbitos civil e, por extensão, administrativo, consoante entendimento pacífico no Supremo Tribunal Federal exarado nos Mandados de Segurança 21.948RJ, 21.708-DF e 23.635-DF. 
1.45. Outra hipótese de observância mandatória pelo Tribunal de decisão judicial é efeito vinculante em relação 'à administração pública direta e indireta' de súmulas para tanto aprovadas pelo Supremo Tribunal Federal (STF) estatuído no art. 103A da Constituição da República.
1.46. De outro lado, aplica-se somente ao Poder Judiciário o vínculo a decisões proferidas por aquela Corte em recurso extraordinário com repercussão geral reconhecida e de decisões proferidas pelo STJ em recursos repetitivos, por força do art. 927 do Código de Processo Civil brasileiro.
1.47. O Tribunal tem observado as decisões do STF com repercussão geral reconhecida, nada obstante a inexistência dessa obrigatoriedade. Tal conduta é consentânea com o princípio da eficiência informador da Administração Pública e com o princípio da economia processual, pois, não o fizesse, suas decisões contrárias ao entendimento firmado no STF acerca de temas a que tenha aquela Corte reconhecido repercussão geral seriam amiúde revertidas mediante a interposição do mandado de segurança previsto no art. 102, inciso I, alínea 'd' da Constituição da República. 
1.48. Entre as decisões em recursos extraordinários com repercussão conhecida pelo STF se encontra a proferida por aquele Tribunal no RE 636.886, em que se cuidou da incidência do instituto da prescrição na Lei 9.873/1999 em procedimentos de controle administrativo.
1.49. Por isso, examinarse-á incidentalmente a seguir a eventual ocorrência das perdas de poder processual previstas na Lei 9.873/1999 e da prescrição das pretensões do EstadoPersecutor ao ressarcimento do erário e da punição pecuniária da ora recorrente sob o regime prescricional cível.
i)	Premissas adotadas
1.50. Adotarseão as premissas a seguir enumeradas sobre o tema desenvolvidas no âmbito da Serur no amadurecimento dos entendimentos exarados à peça 93, continente de estudo e pronunciamentos anteriores da Secretaria a respeito da matéria: 
a)   ao julgar o RE 636.886, o STF deu nova interpretação ao art. 37, § 5º, da Constituição da República. Fixou a tese de que 'é prescritível a pretensão de ressarcimento ao erário fundada em decisão de Tribunal de Contas';
b)   cumpre adotar o mesmo regime prescricional para o exame das prescrições das pretensões à aplicação de sanção punitiva e ao ressarcimento do erário no procedimento de controle administrativo, dado o seu objetivo comum de estabelecer para o Estado prazo para agir: caracterizar o ilícito, identificar seu autor, dimensionar as consequências da conduta e impor as consequências legais;
c)  até que sobrevenha norma específica, cumpre adotar no exame da ocorrência da prescrição mencionada o regime prescricional estatuído na Lei 9.873, de 23/11/1999, na linha dos recentes pronunciamentos do STF a respeito, sem deixar de empreender também o exame da prescrição segundo o prazo decenal previsto no Código Civil brasileiro;
d) ante a necessária aplicação ao caso concreto do entendimento fundador da decisão vinculante aludida no sentido de que se aplica a Lei 9.873/1999 ao procedimento de controle administrativo, cumpre examinar também a eventual subsunção da situação fática à hipótese de perda de poder processual pelo Poder Público prevista no art. 1o, § 1o, do citado diploma legal.
ii)	Análise da eventual ocorrência da prescrição objeto do art. 1o, caput, da Lei 9.873/1999
1.51. A seguir, aplica-se esse exame ao processo de controle administrativo.
ii.a) 	Do prazo
1.52. A Lei 9.873/1999 estabelece um prazo geral de cinco anos, na cabeça seu art. 1°, e um especial, previsto no § 2° do mesmo artigo, a seguir reproduzido: 'quando o fato objeto da ação punitiva da Administração também constituir crime, a prescrição reger-se-á pelo prazo previsto na lei penal'.
ii.b)	Do termo inicial da contagem do prazo
1.53. Quanto ao termo inicial, a referida lei prevê o tratamento a ser dado a situações de ilícitos permanentes ou continuados.
1.54. Seu art. 1°, parte final, traz previsão expressa a respeito do início do prazo em se tratando de infração consistente em prática de ato merecedor de sanção punitiva. Nesta hipótese, a prescrição começa a correr a partir da prática do ato. 
1.55. Tratandose de infração de caráter permanente ou continuado, a prescrição começa a correr não da data de cada fato, e sim 'do dia em que tiver cessado' a permanência ou a continuidade ¿ como na reiteração de pagamentos irregulares, por vícios em sucessivas medições de uma mesma obra.
1.56. Nesse regime, como se infere do enfatizado pelo STF no voto do ministro Roberto Barroso, no MS 32.201, assim como no voto do ministro Gilmar Mendes, no RE 636.886, a contagem do prazo de prescrição se houver obrigatoriedade assumida na relação jurídica de prestar contas dos recursos administrados só começa a correr, (i) se prestadas as contas tempestivamente, na data em que tal se deu, (ii) se prestadas as contas intempestivamente, na data em que teve lugar a primeira medida inequivocamente persecutória administrativa de apuração dos fatos ou na em que teve lugar a prestação extemporânea, o que ocorrer primeiro, (iii) se  não prestadas as contas por omissão no dever de fazê-lo, na data em que teve lugar a primeira medida persecutória mencionada. 
ii.c)	Das causas de interrupção da contagem do prazo
1.57. No regime da Lei 9.873/1999, a contagem do prazo relativo à prescrição prevista no caput do seu art. 1º se interrompe sempre que concretizada qualquer das hipóteses estabelecidas nos incisos do seu art. 2o, a saber: pela notificação ou citação do indiciado ou acusado, inclusive por meio de edital (inciso I) ;  por qualquer ato inequívoco, que importe apuração do fato (inciso II) ; pela decisão condenatória recorrível (inciso III) ; por qualquer ato inequívoco que importe em manifestação expressa de tentativa de solução conciliatória no âmbito interno da administração pública federal (inciso IV) . 
1.58. Como se vê, a lei contempla uma variedade de causas e há autonomia entre elas. A própria determinação do TCU para que se realize auditoria para averiguar determinado fato interrompe a prescrição, como destacado no julgamento do MS 32.201.
1.59. Entende-se por atos inequívocos de apuração  (i) a investigação de irregularidades realizada pela autoridade administrativa no exercício do seu poder persecutor, ainda que de forma indireta (p. ex., por meio de verificação remota de dados regularmente enviados pelo administrado) , (ii) a remessa de correspondências ao imputado pedindo esclarecimentos sobre fatos - desde que comprovadamente recebidas, independentemente de resposta - e (iii)  as correspondências dirigidas a terceiros e por eles recebidas com vistas a confirmar a existência ou a natureza de fatos supostamente irregulares praticados por outrem.
1.60. De outro lado, reputa-se que não são atos inequívocos de apuração, exatamente por não envolveram investigação alguma de fatos: (i) os atos de impulso processual, como a circulação dos autos pelas diversas áreas técnicas da Administração envolvidas no procedimento, ainda que sejam emitidas manifestações ou despachos; (ii) os pareceres, meros atos opinativos que analisam fatos e sugerem providências; (iii) a eventual abertura de procedimento administrativo punitivo, pois que nesta hipótese se sabe, quando mesmo por indícios, qual é o fato ilícito praticado e quem é o responsável pela sua prática (isto é, o ato de apuração é antecedente necessário do ato de abertura do processo administrativo) . 
1.61. Nessa linha de raciocínio, não se devem confundir atos inequívocos de apuração com atos integrantes da cadeia de produção da decisão final, de sorte que haverá atos não interruptivos do prazo prescricional quinquenal e interruptivos do prazo trienal conducente à caracterização da prescrição por paralisação do processo administrativo.
ii.d)	Aplicação do entendimento aos casos concretos 
1.62. A conduta reprovável discutida no processo não se constitui em crime consoante decisão judicial transitada em julgado. Por isso, aplicase o prazo prescricional de cinco anos previsto no art. 1º da Lei 9.873/1999.
1.63. O Tribunal responsabilizou o ora recorrente pela conduta de caráter permanente ou continuado consistente na ordenação despesas consistente no emprego de recursos pecuniários repassados pela União eivadas da não comprovação da execução de seus objetos mediante os documentos apresentados a título de prestação de contas. 
1.64. O prazo para a prestação de contas dos recursos pecuniários objeto das contas expirou em 15/4/2011 (peça 6, p. 90) . Logo, essa data se constitui no termo inicial da contagem do prazo prescricional.
1.65. Da cronologia trazida em apêndices a esta instrução, continente somente de fatos bastantes para fundar o exame da eventual incidência do instituto nos casos concretos relativos a cada um dos ora recorrentes, depreendese que períodos inferiores a cinco anos mediaram entre os fatos administrativos iniciador e interruptivos da contagem do prazo prescricional ali assinalados e entre o último interruptivo a decisão objurgada. 
1.66. Desse modo, não teve lugar em nenhum dos dois casos a prescrição prevista no caput do art. 1o da Lei 9.873/1999.
iii)		Análise da eventual ocorrência da preclusão temporal objeto do art. 1o, § 1o, da Lei 9.873/1999
1.67. A relação jurídica processual judicial se estabelece na chamada relação trilateral ou tripartite, na qual são sujeitos o Estado-Juiz, o autor e o réu, sendo imparcial o Estado e parciais - por isso denominados de 'partes' - o autor e o réu. No procedimento administrativo, diversamente, há uma relação jurídica em que o interessado figura no polo passivo e o Poder Público figura tanto na qualidade de sujeito parcial integrante do polo ativo, na condição de EstadoPersecutor promotor das medidas apuratórias dos fatos, como na de sujeito imparcial julgador, na qualidade de Estado-Juiz no processo administrativo, impulsionador dos atos ordinatórios, instrutórios e decisórios. Vejase a esse respeito o ensinamento de Alexandre de Moraes, bem a propósito Ministro do Supremo Tribunal de Federal relator do RE 636.886, em sua obra Direito Constitucional (15a ed., São Paulo: Atlas, 2004, p. 124) :
O devido processo legal configura dupla proteção ao indivíduo, atuando tanto no âmbito material de proteção ao direito de liberdade, quanto no âmbito formal, ao assegurar-lhe paridade total de condições com o Estado-persecutor e plenitude de defesa (direito à defesa técnica, à publicidade do processo, à citação, de produção ampla de provas, de ser processado e julgado pelo juiz competente, aos recursos, à decisão imutável, à revisão criminal) . [grifouse]
1.68. Na redação do art. 1o, § 1o, da Lei 9.873/1999, o sintagma 'pendente de julgamento ou despacho' é antecedido de vírgula, do que se infere que se constitui em expressão de valor explicativo - e não restritivo   - do sentido semântico do adjetivo 'paralisado'. Por isso, há que ter por processo paralisado, para os efeitos desta norma, aquele em que, por praticado ato pendente por quem figure no polo ativo da relação processual constituída - ou por expirado o prazo para tanto - não há mais empecilho à prática de atos pela autoridade administrativa incumbida de praticar atos consistentes em despacho ordinatório ou instrutório ou em julgamento.
1.69. O instituto ali previsto não consiste em prescrição, vale dizer, em encobrimento da eficácia da pretensão do EstadoPersecutor ou do EstadoExequente a figurar no polo ativo da relação jurídica; a conduzirse, portanto, de modo parcial. Daí que a sua denominação de 'prescrição' se constituiu numa atecnia legislativa.  
1.70. Diferentemente do que se pode pensar, não se trata de prescrição intercorrente. O que faz adjetivável de intercorrente determinada espécie do gênero prescrição é a sua ocorrência não antes de iniciado o processo, ou extraprocessualmente, mas sim quando o integrante do polo ativo da relação jurídica injustificadamente deixa de dar curso ao processo em curso - vale dizer, depois de constituída a relação processual - mediante a prática dos atos que lhe cabe, deixando-o paralisado sem justa causa pelo prazo da prescrição. Vale-se do escólio de Carlos Roberto Gonçalves (in Direito Civil Brasileiro, volume 1: parte geral. 12a ed. São Paulo: Saraiva, 2014., p. 514) : 'Configura-se a prescrição intercorrente quando o autor de processo já iniciado permanece inerte, de forma continuada e ininterrupta, durante lapso temporal suficiente para a perda da pretensão' [grifouse].
1.71. Pode ela ter lugar tanto em processo cognitivo como em processo executório. Conquanto tanto no Código Processual Civil como no Código Processual Penal brasileiros só conste menção à prescrição intercorrente na execução de decisões, na Doutrina o instituto também é previsto no processo cognitivo. Ela tem lugar em processo cognitivo quando há encobrimento da eficácia de pretensão do autor; no executório, há encobrimento da eficácia de pretensão do exequente. Tratandose de procedimento de controle administrativo, em qualquer das suas fases, desde a inquisitória à decisória, eventualmente prescreve uma ou mais das pretensões do EstadoPersecutor à condenação a ressarcir o erário e a aplicar sanção punitiva. Tratandose, diversamente, do processo executório desse decorrente com base no título executivo extrajudicial em que consiste a decisão do Tribunal de Contas da União, eventualmente prescreve a pretensão do Estado-Exequente à execução da dívida.
1.72. A inércia de que trata o art. 1o, § 1o, da Lei 9.873/1999 não é do integrante de polo ativo da relação jurídica, consistente no EstadoPersecutor, causadora da perda do direito de exercer a sua pretensão, mas antes de inércia do integrante da relação jurídica na condição de autoridade administrativa que pessoaliza o Estado-Juiz em processo administrativo, incumbida de praticar atos de impulsionamento do processo (ordinatórios, instrutórios ou decisórios) depois de iniciado este com a citação válida do integrante do polo passivo da dita relação. 
1.73. Trata-se, na verdade, do instituto da preclusão temporal para o juiz.
1.74. Fredie Didier Jr., em seu Curso de Direito Processual Civil (19a ed. Salvador: JusPodivm, 2017, p. 474) , leciona: 'A preclusão é definida como perda de uma situação jurídica ativa processual: seja a perda de poder processual das partes, seja a perda de um poder do juiz'.
1.75. O festejado processualista cuida na mesma obra de fazer distinção entre os institutos da preclusão temporal e da prescrição: 'Cabe, ainda, diferenciar preclusão temporal, prescrição e decadência. Isso porque confusões podem ser feitas entre tais institutos pelo fato de todos eles relacionaramse à ideia de tempo e de inércia' (ibid., p. 484) .  E assim conceitua prescrição: 'a prescrição é o encobrimento (ou extinção, na letra do art. 189 do Código Civil) da eficácia de determinada pretensão (ibid., p. 485) ' [grifouse].
1.76. O preclaro doutrinador ali também discorre sobre a preclusão temporal para o juiz (Op. Cit., p. 485486) :
Enquanto a prescrição se relaciona aos direitos a uma prestação, a preclusão temporal refere-se, tão-somente, a faculdades/poderes de natureza processual.
Demais disso, prescrição e decadência são institutos de direito material, enquanto preclusão é instituto de direito processual. A prescrição e a decadência ocorrem extraprocessualmente - malgrado sejam ambas reconhecidas, no mais das vezes, dentro de um processo -, e suas finalidades projetam-se também fora do processo: visam à paz e à harmonia sociais, bem como a segurança das relações jurídicas. Já a preclusão temporal ocorre, sempre e necessariamente, durante o desenrolar do processo, e sua finalidade precípua restringe-se, igualmente, ao âmbito processual; visa, sobretudo, ao impulso do desenvolvimento, de forma segura e ordenada, para que se chegue ao ato final (prestação da jurisdição) .
6. PRECLUSÃO PARA O JUIZ
A doutrina e a jurisprudência têm por sinônimas as designações preclusão judicial ou preclusão pro judicato, que nada mais seriam que a perda de um poder do juiz. Rigorosamente, porém, a melhor designação é preclusão para o juiz ou preclusão judicial. Preclusão pro iudicato significa julgamento implícito. Como afirma José Maria Tesheiner: 'Preclusão pro judicato não significa preclusão para o juiz. Em latim, judicato significa julgado; juiz é iudex (nominativo) ou iudicem (acusativo) . Preclusão pro judicato significa 'preclusão como se tivesse sido julgado'. Se houve decisão, e ocorreu preclusão, não há 'preclusão pro judicato', porque esta supõe ausência de decisão. (...) Admitindo-se que haja preclusão para o juiz, diga-se, em bom português: 'preclusão para o juiz'; não, preclusão 'pro judicato', em mau latim'
Já vimos, ao classificarmos as preclusões, que subsistem, indiscutivelmente, em nosso sistema, preclusões judiciais lógicas e consumativas. Não se cogita, doutrinariamente, preclusão judicial temporal, já que os prazos para o juiz são impróprios. Essa lição doutrinária precisa ser revista. Não somente pelo fato de que os prazos para o juiz não podem ser anódinos, mas também pela existência de enunciados normativos expressos, como a hipótese de julgamento implícito prevista no Regimento Interno do STF, para o caso de o ministro do STF silenciar, após o prazo de vinte dias, sobre a existência de repercussão geral do recurso extraordinário (art. 324, § 2-, RISTF37; aqui, haveria uma verdadeira preclusão pro iudicato) . [grifouse]
1.77. Teve lugar a confusão citada pelo processualista entre os dois institutos na elaboração da redação do art. 1o, § 1o, da Lei 9.873/1999. 
1.78. Mediante o dispositivo ora analisado se estatuiu, na verdade, o instituto da preclusão temporal para o EstadoJuiz em processo administrativo aplicar punições por inércia em que tenha quedado a autoridade administrativa competente para a prática dos atos ordinatórios, instrutórios e decisórios cabíveis. Noutras palavras, a paralisação do processo prevista no art. 1o, § 1o, da Lei 9.873/1999 se concretiza com a inércia do Poder Público no dever de impulsioná-lo mediante a prática de atos consistentes em 'julgamento ou despacho'.  Nada tem que ver, portanto, com o instituto da prescrição no procedimento administrativo: encobrimento do poder processual do EstadoPersecutor ou, conforme o caso, do EstadoExequente.
1.79. Vale observar que no julgamento originador da mencionada decisão vinculante do STF, somente o Ministro Gilmar Dantas se manifestou sobre o intuito da prescrição intercorrente e ao fazê-lo, no item 5 de seu voto, intitulado '[p]rescrição intercorrente', não mencionou art. 1o, § 1o, da Lei 9.873/1999, mas antes dispositivos do processo judicial cível de execução de dívida constituída pelo título executivo extrajudicial em que consistiu a decisão do Tribunal de Contas da União (o Ministro transcreveu integralmente o art. 1o daquele estatuto legal, mas ao tratar do item 4 de seu voto, intitulado '[p]razo prescricional aplicável', e sem se debruçar sobre o § 1o) . Ali se examinou, portanto, a eventual ocorrência inércia do EstadoExequente integrante do polo ativo no processo judicial de execução de crédito. Quer dizer, não se tratou do instituto da preclusão temporal havida em procedimento cognitivo de controle administrativo por inércia do Estado-Juiz de contas ou de fiscalização de atos e contratos na desincumbência do seu dever de praticar os atos processuais integrantes da cadeia de produção da decisão final. 
1.80. Porque de interesse para esta análise mais adiante, fazse uma breve distinção das fases do procedimento ordinário cível brasileiro, cujas normas processuais se aplicam subsidiariamente ao de controle administrativo (Súmula 106 do Tribunal) .
1.81. À luz do Código de Processo Civil de 1973, Cândido Dinamarco (in Instituições de direito processual civil. 6. ed. v. II. São Paulo: Malheiros, 2002, p. 346) leciona que 
a estrutura do procedimento ordinário brasileiro costuma ser escandida pela doutrina mediante a indicação de quatro fases mais ou menos definidas, a saber: a) a postulatória, na qual se situam três dos cinco elementos estruturais dos procedimentos cognitivos (demanda, citação e resposta) ; b) a ordinatória, que culmina com o saneamento do processo na audiência preliminar; c) a instrutória, onde, como o nome diz, procede-se à instrução da causa; d) a decisória, em que tem lugar a sentença de mérito. 
1.82. A fase postulatória é 'aquela em que se formulam demandas, fazem-se as citações e tem o réu a oportunidade para oferecer sua defesa. É a fase inicial do procedimento, ou introdutória' (ibid., p. 348) .
1.83. A fase ordinatória, como seu nome o diz, 
é o segmento do procedimento ordinário em que se põe ordem no processo. Na concepção brasileira do procedimento ordinário, logo que termina a fase postulatória o juiz toma decisões e determina providências destinadas a eliminar efeitos e a dar impulso ao procedimento, para que ele possa receber a instrução mediante a prova e depois chegar à sentença de mérito. Esse conjunto de atividades chama-se saneamento do processo e sanear significa: sanar, curar, purificar. O juiz saneia o processo (a) oferecendo oportunidades para que as partes exerçam plenamente o contraditório, (b) impondo exigências destinadas a eliminar irregularidades e (c) organizando as atividades probatórias a serem desenvolvidas na fase subsequente (instrutória) . Os atos ordinatórios constituem exercício do poder jurisdicional e o juiz tem o poder-dever de realizá-lo a requerimento de uma das partes ou mesmo exofficio porque é seu dever fazer constantemente o controle da presença dos pressupostos sem os quais o julgamento do mérito não é admissível. (ibid., p. 548) . [grifouse]
1.84. Dada a sua natureza persecutória, a sua fase inicial ou introdutória não é de jaez postulatório, mas antes inquisitório: nela se apuram os fatos, se responsabiliza pelas pretensas irregularidades detectadas quem supostamente as tenha praticado e se fazem as citações para oferecer aos responsáveis a oportunidade de contradizer as imputações mediante a apresentação de suas alegações de defesa.
1.85. Dáse a incidência do instituto ora examinado na hipótese de que mais de três anos medeiem entre quaisquer dos seguintes momentos processuais: (i) aquele em que, terminada a fase inicial do procedimento e iniciada a relação processual quer com a resposta do responsável quer com a caracterização da sua revelia, fazse exigível prática de atos processuais pela autoridade administrativa, revestida da qualidade de impulsionadora e julgadora; (ii)  aqueles em que, na fase ordinatória do procedimento, tomamse decisões e se determinam providências destinadas a eliminar efeitos e a dar impulso ao procedimento, mediante despachos ou decisões interlocutórias; (iii) aqueles em que, na fase instrutória, também mediante despachos ou decisões interlocutórias, saneiase o processo; e (iv) aqueles em que, na fase decisória, proferemse julgamentos.
iii.a)	Do prazo
1.86. O art. 1o, § 1o, da Lei 9.873/1999 estabelece que é de três anos o prazo relativo ao instituto específico da preclusão temporal para o Poder Público aplicar sanção na condição de EstadoJuiz em procedimento administrativo.
iii.b)	Do termo inicial da contagem do prazo
1.87. À míngua de estabelecimento na Lei 9.873/1999 do termo inicial da contagem do prazo previsto no seu art. 1o, 1o, é mister buscar subsídios no direito processual civil para formular entendimento acerca de questão arrimado nas conceituações empreendidas naquele campo do sistema jurídico brasileiro.
1.88. Some-se à distinção das fases do procedimento de controle administrativo o conceito de citação insculpido no art. 238 do Código de Processo Civil brasileiro: 'Citação é o ato pelo qual são convocados o réu, o executado ou o interessado para integrar a relação processual'. Como entende o Superior Tribunal de Justiça no REsp 756/RO, 'nula a citação, não se constitui a relação processual'. 
1.89. Daí que no procedimento de controle administrativo só há 'processo' em curso desde o início da sua fase ordinatória em diante. Na sua fase inicial ou introdutória, de natureza inquisitória, não há relação processual constituída; tampouco, portanto, 'processo' no sentido jurídico estrito da palavra.  
1.90. Importa notar que descabe falar em paralisação no período em que transcorre o prazo para manifestação do responsável. Enquanto este não se manifestar, ou não se caracterizar a sua revelia com a expiração do prazo para tanto, inexiste inércia do Poder Público, visto que a prática de atos consistentes em despachos ordinatórios ou instrutórios ou em julgamento sem o exame da manifestação do particular implicaria nulidade por violação das garantias constitucionais do contraditório e ampla defesa.
1.91. Nessa linha de raciocínio, por disposição expressa da Lei n° 9.873/1999, a contagem do prazo trienal previsto em seu art. 1o, 1o, tem início no momento a partir do qual passa a ser exigível a emissão pela Administração de despachos, quer ordinatórios quer instrutórios, ou julgamento. Por isso, a contagem do prazo se inicia na primeira data em que houver expediente posterior àquela em que se dá a apresentação pelo responsável de suas alegações defensórias ou a expiração do prazo a ele concedido para tanto, o que tiver lugar antes. 
iii.c)	Das causas de interrupção da contagem do prazo
1.92. A interrupção da contagem do prazo da prescrição processual prevista no último dispositivo legal citado se dá com a prática por autoridade administrativa de ato processual de qualquer jaez integrante da cadeia de produção da decisão final - quer dizer, ordinatório, instrutório ou decisório - ali simplesmente denominado de 'julgamento ou despacho'. Vale notar, portanto, que cumpre distinguir tal hipótese das previstas no art. 2º da Lei 9.873/1999 para a interrupção da prescrição punitiva por inércia do Estado-Persecutor.
iii.d)	Aplicação do entendimento ao caso concreto
1.93. Passase à aplicação do entendimento ao caso concreto. 
1.94. O termo final da contagem do prazo para a resposta à citação do responsável se constituiu em 1o/9/2020, ante o recebimento do instrumento de comunicação de citação e de audiência juntado à peça 31 em 17/8/2020 (peça 51) . O responsável apresentou suas alegações de defesa em 25/8/2020 (peça 40) . 
1.95. Logo, o termo inicial da contagem do prazo relativamente a esse responsável consiste em 26/8/2020, primeiro dia em que houve expediente posterior a 25/8/2020, data da apresentação tempestiva das alegações de defesa. 
1.96. Da cronologia trazida em apêndice a esta instrução, continente somente de fatos bastantes para fundar o exame da eventual incidência do instituto no caso concreto, depreendese que interregno inferior a três anos mediou entre os fatos administrativos iniciador e interruptivo da contagem ali assinalados e a prolatação da decisão guerreada. 
1.97. Conclui-se que não teve lugar nos casos concretos a preclusão temporal prevista no art. 1o, § 1o, da Lei 9.873/1999.
iv)	Análise da eventual ocorrência da prescrição sob o regime do Código Civil 
1.98. Como assinalado na parte final da premissa descrita no subitem 13.9, alínea 'c', desta instrução, cabe empreender também o exame da prescrição da pretensões do Estado mencionadas sob o regime prescricional cível até que sobrevenha norma específica regedora da matéria.
1.99. Perfilhase tal exame exarado nos itens 14 a 25 da fundamentação da decisão objurgada, em que se conclui pela não ocorrência das prescrições aludidas sob esse regime.
CONCLUSÃO
Das análises empreendidas relativamente ao mérito do recurso se conclui que:
a)  persiste a não comprovação do bom e regular emprego dos recursos objeto das contas relativos ao Pane ante a falta nos autos do parecer do Comissão de Alimentação Escolar (CAE) , documento imprescindível à comprovação da boa e regular aplicação desses recursos porque, nos termos da Resolução CD/FNDE 38, de 16/7/2009, esse órgão colegiado deliberativo deve pronunciarse sobre o relatório de gestão elaborado pelo chefe municipal;
b)  julgamentos do Tribunal em processos de controle administrativo da sua competência não carecem de fundamentação fática em conduta de má-fé ou dolosa.
PROPOSTA DE ENCAMINHAMENTO
Do exposto, propõe-se, com fundamento nos arts. 32 e 33, inciso I, da Lei 8.443, de 16/6/1992:
a)  conhecer do recurso e, no mérito, negarlhe provimento;
b)  notificar da decisão sobrevinda o recorrente e os demais interessados notificados do Acórdão impugnado, sem deixar de anexar ao expediente de notificação cópia do relatório e da fundamentação da decisão."
	É o relatório.

Valter de Melo (7.994/OAB-PB) e Severino Trigueiro da Silva (20.777/OAB-PB), representando José Trigueiro da Silva

Procuradora-Geral Cristina Machado da Costa e Silva

RECURSO DE RECONSIDERAÇÃO EM TOMADA DE CONTAS ESPECIAL. PROGRAMA NACIONAL DE ALIMENTAÇÃO ESCOLAR - PNAE. AUSÊNCIA DO PARECER DO CONSELHO DE ALIMENTAÇÃO ESCOLAR. INOCORRÊNCIA DE PRESCRIÇÃO. CONHECIMENTO E NEGATIVA DE PROVIMENTO.

TOMADA DE CONTAS ESPECIAL (TCE)

Secretaria de Recursos - Serur

Examina-se, nesta oportunidade, recurso de reconsideração interposto por José Trigueiro da Silva, Prefeito do Município de Camutanga/PE à época dos fatos, contra o Acórdão 10228/2021-TCU-Primeira Câmara, que julgou suas contas irregulares, condenando-o ao pagamento do débito apurado e da multa prevista no art. 57 da Lei 8.443/1992.
2.	A tomada de contas especial foi instaurada pelo Fundo Nacional de Desenvolvimento da Educação - FNDE, no que tange à aplicação dos recursos do Programa Nacional de Alimentação Escolar - PNAE, em razão da apresentação de documento subscrito por pessoa desconhecida em substituição ao exigido parecer da Comissão de Alimentação Escolar, no exercício de 2010.
3.	Irresignado, o responsável apresentou recurso de reconsideração em que argumenta, em síntese, que: (i) o conjunto probatório não seria suficiente para embasar a sua condenação; (ii) os recursos teriam sido aplicados na finalidade a que se destinava; e (iii) houve apenas um erro formal de assinatura na prestação de contas.
4.	A Secretaria de Recursos - Serur manifestou-se pelo conhecimento e negativa de provimento ao recurso, tendo examinado, ainda, por iniciativa própria, eventual ocorrência de prescrição, que foi descartada, tanto sob o fundamento da prescrição decenal do Código Civil, quanto a do regime da Lei 9.873/1999.
5.	O Ministério Público junto ao TCU manifestou-se de acordo com a Serur.
6.	Alinho-me aos pareceres e adoto seus fundamentos como minhas razões de decidir.
7.	Esclareceu o relator a quo, Ministro Benjamin Zymler, em seu voto que fundamentou a decisão recorrida, que: " (...) nos processos de controle externo, existe a inversão do ônus da prova, que passa a ser de responsabilidade dos gestores públicos. Ou seja, contrariamente ao que é dito nas alegações de defesa, não cabe à Corte de Contas demonstrar eventual desvio de valores". 
8.	É consabido que incumbe ao gestor público a responsabilidade pela comprovação da boa e regular aplicação dos recursos públicos recebidos. Assim, ausente um elemento fundamental na prestação de contas, que é o parecer do Conselho de Alimentação Escolar, a quem incumbe fiscalizar a alimentação disponibilizada aos estudantes, a regularidade da prestação de contas da gestão desse tipo de recurso fica comprometida.
9.	Não se trata apenas de um mero erro formal de assinatura no documento apresentado a título de parecer do Conselho de Alimentação Escolar. O caso é de apresentação de documento absolutamente inidôneo, subscrito por pessoa incompetente para a prática do ato, em substituição ao parecer que é considerado imprescindível para a comprovação da regular aplicação dos recursos do PNAE, conforme disposto na Resolução CD/FNDE 38/2009.
10.	Nessas condições, o parecer apresentado deve ser tido como nulo, o que equipara a situação à de ausência de parecer. Transcrevo, a propósito, o seguinte enunciado constante da Jurisprudência Selecionada desta Corte de Contas:
"A nulidade do parecer do Conselho de Alimentação Escolar (CAE) impossibilita a comprovação do bom e regular emprego dos valores recebidos à conta do Programa Nacional de Alimentação Escolar (Pnae) ." Acórdão 2364/2018-TCU-Segunda Câmara | Relator: MARCOS BEMQUERER
11.	Assim, não assiste razão ao ex-gestor, motivo pelo qual seu recurso de reconsideração pode até ser conhecido, mas, no mérito, deve ser-lhe negado provimento.
	Ante o exposto, VOTO pela adoção da minuta de acórdão que submeto a este Colegiado.
TCU, Sala das Sessões, em 4 de outubro de 2022.
JORGE OLIVEIRA 
Relator